臺灣臺北地方法院刑事判決　　　　　　　　　　　　　　九十年度自字第九五號
　　自　訴　人　財團法人基督教中國佈道會
　　代　表　人　乙○○　男　四.
　　代　理　人　陳佳瑤律師
　　　　　　　　吳佳育律師
　　被　　　告　丁○○　女　三.
　　　　　　　　己○○　女　二.
　　　　　　　　甲○○　男　四.
右列被告等因誹謗案件，經自訴人提起自訴，本院判決如左：
    主  文
丁○○、己○○、甲○○均無罪。
    理  由
一、自訴意旨如自訴狀影本所載。因認被告丁○○、己○○、甲○○三人共同涉犯刑
    法第三百十條第二項之加重誹謗罪嫌。
二、按犯罪事實應依證據認定之，無證據不得推定其犯罪事實。又不能證明被告犯罪
    者，應諭知無罪之判決，刑事訴訟法第一百五十四條、第三百零一條第一項分別
    定有明文。又事實之認定，應憑證據，如未能發現相當證據，或證據不足以證明
    ，自不能以推測或擬制之方法，為裁判基礎（最高法院四十年臺上字第八六號判
    例參照）。次按告訴人之告訴，本以使被告受刑事訴追為目的，故其陳述是否與
    事實相符，自應調查其他證據，以資審認，苟其所為攻擊之詞，尚有瑕疵，則在
    此瑕疵未予究明以前，即不能遽採為斷罪之基礎（最高法院六十九年臺上字第一
    五三一號判決參照）。再認定被告有罪之事實，應憑證據，如未能發現相當之證
    據，或證據不足以證明，自不能以推測或擬制之方法，以為裁判之基礎；且認定
    事實所憑之證據，其為訴訟上之證明，須達於通常一般人均不致有懷疑，而得確
    信其為事實之程度者，始得據為有罪之認定，倘其證明尚未達到此一程度而有合
    理之懷疑存在時，尚難為有罪之認定基礎；另苟積極證據不足以為不利於被告事
    實之認定，即應為有利於被告之認定，更不必有何有利之證據，最高法院三十年
    上字第八一六號、四十年台上字第八六號、七十六年台上字第四九八六號判例分
    別揭明上旨，足資參酌。
三、復按刑法第三百十條第二項誹謗罪之成立，以行為人主觀上具有毀損他人名譽之
    不法意圖為必要，且刑法第三百十一條於一般違法阻卻事由外，立法者另明列特
    別違法阻卻事由，只要行為人之行為客觀上符合該條所定之要件，其行為即屬不
    罰，藉以解決刑法實務上就主觀不法意圖判斷上之困難，及保障言論自由精神，
    故任何客觀上造成毀損他人名譽結果之行為，除有上開法條所定之特別違法阻卻
    事由應予免責外，縱無符合特別違法阻卻事由之情形，仍須基於該條保護言論自
    由之立法精神，確定行為人主觀上具有毀損名譽之惡意，資為判斷之依據，倘無
    積極之證據足資證明行為人有毀損名譽之惡意，即應推定行為人無惡意毀損他人
    名譽之犯意。
四、自訴人認被告三人涉有加重誹謗犯行，乃以被告於九十年七月十九日出刊之商業
    時代週刊中獨家內幕部分，報導財團法人基督教中國佈道會（下稱中國佈道會）
    與台北市○○○道兒童之家（下稱聖道兒童之家）之糾紛，竟所使用中國佈道會
    為了四十億告章民強、擁有四十億遭到中國佈道會主事者覬覦、利字當頭良心擺
    一邊、動機可議之內容、無罪開釋等標題，及其文字內容，未經查證、立場偏頗
    ，並以台灣士林地方法院八十七年度重訴字第一八二號、台灣士林地方法院八十
    八年度訴字第五七○號民事判決、台灣高等法院八十九年度抗字第一一○五號、
    八十九年度再抗字第一二二號民事裁定及中國佈道會董事會會議紀錄等，以為論
    據。訊之被告丁○○、己○○、甲○○均堅決否認有何誹謗犯行，丁○○辯以伊
    係發行人及總編輯與中國佈道會、兒童之家並無任何關係，為兒童之家院童福利
    且屬公眾事務，值得社會大眾關心之可受公評事件始為報導，報導此事已盡力進
    行採訪，但自訴人方不接受採訪等語。己○○則辯稱並未作不平衡的報導，曾以
    電話聯絡採訪，但自訴人佈道會的牧師不予回應，為免佈道會受到更大傷害，其
    拒受訪談過程乃未寫出，但仍依據聖道兒童之家年訊且訪問院長丙○○，將之刊
    載供社會公評等言。甲○○以報導內容係根據兒童之家院訊及台灣士林地方法院
    檢察署不起訴處分書內容而為，要無誹謗，何況聖道兒童之家的院訊內容措詞更
    為嚴厲，至於當時對於佈道會方面人士拒絕採訪、回答及冷漠的態度未為報導，
    是避免揭露後間接凸顯中國佈道會與兒童之家內部矛盾，更加傷害佈道會的形象
    ，而教會是公益開放團體，應接受所有人之監督等詞資為辯解。
五、本院查：
（一）按自訴人之前身為基督教中國佈道會臺灣區辦事處於五十三年十月三十日財團
      法人臺灣省基督教中國佈道會，以創立教會傳佈福音為目的，嗣於五十五年間
      第二次會員大會即決議更名為財團法人基督教中國佈道會，以創設教會、傳佈
      基督福音、引人歸主；興建孤兒院收養並教育貧困孤兒；設立神學院及聖經學
      校造就傳道人才；其它有關佈道及慈善業為其設立之宗旨。而臺北市○○○道
      兒童之家於四十一年即成立，原稱福幼園，嗣改稱「聖道兒童之家」，再更名
      為「聖道育幼院」，現在名稱則為臺北市○○○道兒童之家，設址於臺北市○○○路六之二號，以收容孤兒、關懷孤兒為目的，為自訴人之下轄機構，已經
      台灣士林地方法院認定在案，有判決書附卷為憑。而中國佈道會與聖道兒童之
      家間曾因兒童之家座落臺北市○○○路六之二號土地所有權歸屬、佈道會對兒
      童之家院長傅麗霞終止委任關係等糾紛提起民事訴訟，以及佈道會對傅麗霞就
      其職務上帳目處理有所意見並提出刑事業務侵占告訴等情事，為自訴人及被告
      等所是認，並經證人丙○○於本院調查中到庭結證無誤，且有自訴代理人所提
      出之民事判決及裁定節本在卷可稽，堪信為真實。從而，自訴人既為慈善公益
      教會團體，竟與下轄之孤兒院機構間發生人事及財產爭執，此舉不免影響孤兒
      安養照護等善心義舉之推動進行，自屬公眾所關心之事項，而為可受公評之範
      圍，著無庸議。
（二）系爭報導共分為三篇文章，第一篇標題為「孤兒院院童被譏為乞丐睡金磚中國
      佈道會為了四十億鋌而走險告章民強」為被告己○○負責撰稿，第二篇標題為
      「二人被告背信偽造文書章民強、丙○○終於無罪開釋」，由被告甲○○撰文
      ，第三篇則為「章民強一一為院童穿上鞋子聖道兒童之家的章伯伯」，由被告
      己○○主筆，有商業時代週刊第三十六期一本附卷可查。細觀其內容，第一篇
      乃在闡述中國佈道會與聖道兒童之家關於土地爭議之前因後果，透過採訪傅麗
      霞及其提出之相關中國佈道會董事會議紀錄、第二篇則以台灣士林地方法院檢
      察署之不起訴處分書為內容，加以援用，闡述丙○○及章民強遵循兒童之家董
      事會之撥款決議而辦理設立聖道兒童基金會，佈道會既派有駐會董事逐月查看
      兒童之家之帳目，對兒童之家財務收支當知之甚詳，該會對傅章二人於八十年
      設立聖道兒童基金會、丙○○八十五年以前有帳目不清之部分，從未提出糾舉
      、異議，遲至雙方因是否出售兒童之家土地意見相左交惡後，方以會計蒐取有
      疑點之帳目資料提出告訴，衡情度理，當以丙○○辯稱佈道會之目的係以逼迫
      丙○○辭退兒童之家院長之職並解散兒童之家董事會之手段，而達其賣兒童之
      家土地之目的等詞較可信等情；第三篇為對章民強個人對聖道兒童之家之努力
      及奉獻。自訴人所爭執被告前開第一、第二篇撰文部分，既然已經被告等將事
      件之發生緣由前因後果鋪陳歷歷，所為報導又對涉及之當事人進行實際採訪，
      受訪者所述之話語及提供之書面資料，均為被告撰稿之題材及主要內容，此亦
      為證人傅麗霞到庭結證稱在卷（見九十一年十一月八日訊問筆錄），復有被告
      己○○之採訪筆記存卷可佐，被告等進而參考雙方爭執之法院文書後所為報導
      評論，主觀上既係出於對此可受公評事件之提出評價解析，即非就明知非真實
      或過於輕率疏忽而未探究是否真實之事，以為論斷，難認有何毀損他人名譽意
      圖，縱所為用語有誤（誤將不起訴處分論為無罪判決），或標題用字誇大以吸
      引讀者，亦不能將其客觀上適當評論之舉止逕論為誹謗行徑。
（三）自訴人一再指摘被告未盡平衡報導之責。然被告己○○、甲○○撰文前已先經
      查證報導對象雙方所言是否是事實，再透過第三者交叉陳述瞭解事情的真實性
      ，最後再採訪當事人，己○○與甲○○二人並共同討論，將採訪兒童之家院長
      、董事及佈道會的代表，然自訴人方庚○○、戊○○等人，均未為回應等情，
      為被告二人供述在卷，互核相符，並有上述己○○採訪筆記可考，且酌諸己○○、甲○○二人提出當時就此專題採訪自訴人方即中國佈道會潮州國語禮拜堂
      牧師庚○○、主任牧師戊○○之電話分000000000號、000000
      00與00000000號，確分屬此二人分屬其等所有一事，乃據證人庚○○、戊○○於本院審理中坦白承認（見本院九十一年六月十四日審判筆錄），
      惟對曾經接獲被告電話聯絡採訪則否認再三，衡情被告身為專業記者，已有採
      訪對象之聯絡方式，焉有不追查訪問以詳其報導之理？被告辯稱曾聯絡遭拒一
      事，並非全然不可信，遑論證人屬自訴人方之牧師，所為證言亦難免偏頗不實
      ，可見被告已盡力進行平衡採訪，雖未獲自訴人方之直接論述陳明，加之其為
      文內容並非不實，已如前述，殊難遽謂被告未得自訴人方之回應即為不實報導
      而引為反推其誹謗之佐據。
（四）承前各節交互審視，具慈善性質之自訴人下轄孤兒院遷建售地一事所生爭議為
      可受公評事項，被告等採擷相關資訊及文書後，並盡力探訪爭執雙方所為之報
      導，乃屬善意之評論，無從認有何毀損他人名譽之實質惡意存在，其所辯徵而
      有信，自無刑法誹謗罪之適用，此外，自訴人復未舉以其他積極證據供本院憑
      查被告有何所指犯行，不能證明犯罪，自應為被告三人無罪判決之諭知，以免
      冤抑。
據上論斷，應依刑事訴訟法第三百四十三條、第三百零一條第一項前段，判決如主文
。
中      華      民      國      九十一      年    十二  月    二十    日
                                      臺灣臺北地方法院刑事第四庭
                                          法  官  吳  定  亞
右正本證明與原本無異。
如不服本判決，應於判決送達後十日內，向本院提出上訴狀。
                                          書記官  巫  美  華
中      華      民      國      九十一      年    十二    月    二十三  日
